【裁判字號】    99,交聲,2707
【裁判日期】    990825
【裁判案由】    聲明異議
【裁判全文】
臺灣臺中地方法院交通事件裁定        99年度交聲字第2637號
原處分機關  交通部公路總局臺中區監理所
受處分人即
異  議  人  台灣經典生活用品有限公司
代  表  人  戴金華
上列受處分人因違反道路交通管理處罰條例案件，對於交通部公
路總局臺中區監理所於98年11月11日所為之處分（如附表編號1
、編號16號至編號63號裁決書) ，於98年11月24日所為之處分（
如附表編號2 號至編號15號、編號64號至編號99號、編號101 號
至編號118 號裁決書），於97年9 月26日所為之處分（如附表編
號100號裁決書），均聲明異議，本院裁定如下：
    主  文
原處分均撤銷，發回交通部公路總局臺中區監理所。
    理  由
一、原處分機關略以：本件受處分人即異議人台灣經典生活用品
    有限公司所有車號Ａ9 ─0497號自小客車，於如附表所示之
    時間，於如附表所示之違規地點，因如附表所示之違規事由
    ，經如附表所示之舉發單位，依如附表所示違反道路交通管
    理處罰條例之違反法條逕行舉發。異議人未於應到案日期前
    到案，本所遂分別以如附表所示之裁決書裁處如附表所示之
    罰鍰金額，逾期則依裁決書主文裁處等語。
二、本件聲明異議意旨略以：公司目前已不存在，戴金華僅為代
    表人，而代表人戴金華自公司營業至今，未曾駕駛車號 Ａ9
    ─0497號車輛，兩年前因故離開公司，所有事由應由實際負
    責人黃銘照負責，有關車輛違規及稅金，戴金華一概不知情
    ，詎料監理單位寄發一百多件違規單，為此聲明異議，請求
    撤銷原處分等語。
三、按行為人有本條例之情形者，應填製舉發違反道路交通管理
    事件通知單，並於被通知人欄予以勾記，其通知聯依下列規
    定辦理：四、逕行舉發者，應按已查明之資料填註車牌號碼
    、車輛種類、車主姓名及地址，並於通知單上方空白處加註
    逕行舉發之文字後，由舉發機關送達被通知人，道路交通管
    理事件統一裁罰標準及處理細則第11條第1 項第2 款亦有明
    文。又處理違反道路交通管理事件，有關文書送達之程序，
    依行政程序法之規定，此觀違反道路交通管理事件統一裁罰
    基準及處理細則第5 條規定自明。次按「對於機關、法人或
    非法人之團體為送達者，應向其代表人或管理人為之。法定
    代理人、代表人或管理人有2 人以上者，送達得僅向其中之
    1 人為之。」、「對於機關、法人、非法人之團體之代表人
    或管理人為送達者，應向其機關所在地、事務所或營業所行
    之。但必要時亦得於會晤之處所或其住居所行之。」、「送
    達，不能依前2 條規定為之者，得將文書寄存送達地之地方
    自治或警察機關，並作送達通知書兩份，1 份黏貼於應受送
    達人住居所、事務所、營業所或其就業處所門首，另一份交
    由鄰居轉交或置於該送達處所信箱或其他適當位置，以為送
    達。前項情形，由郵政機關為送達者，得將文書寄存於送達
    地之郵政機關。寄存機關自收受寄存文書之日起，應保存 3
    個月。」、「對於當事人之送達，有下列各款情形之一者，
    行政機關得依申請，准為公示送達︰一、應為送達之處所不
    明者。二、於有治外法權人之住居所或事務所為送達而無效
    者。三、於外國或境外為送達，不能依第86條之規定辦理或
    預知雖依該規定辦理而無效者。有前項所列各款之情形而無
    人為公示送達之申請者，行政機關為避免行政程序遲延，認
    為有必要時，得依職權命為公示送達。當事人變更其送達之
    處所而不向行政機關陳明，致有第1 項之情形者，行政機關
    得依職權命為公示送達。」，行政程序法第69條第2 項、第
    72條第2項、第74條、第78條亦分別定有明文。
四、經查：
  (一)查本件如附表編號100 號裁決書固經原處分機關以「臺中市
    ○區○○路1705號1 樓」之地址為異議人之送達處所，因送
    達不到而於97年9 月26日辦理公示送達，有如附表編號100
    號裁決書及交通部公路總局臺中監理所97年12月16日中監自
    字第0971011307號公告各1 紙在卷可稽，惟本件異議人屬於
    有限公司，其送達自應向其營業所為之。雖異議人於監理單
    位登記之車主地址為臺中市○區○○路1705號1 樓，固有公
    路監理電子閘門車號查詢汽車車籍資料在卷可稽，惟異議人
    於96年3 月23日辦理變更登記，將公司所在地址自臺中市○
    區○○路1705號1 樓改至臺中市○區○○○路2 段100 號 2
    樓等情，有該公司設立登記表及變更登記表2 份附卷可稽。
    是異議人於裁決前之96年3 月23日已將營業所自上址遷至「
    臺中市○區○○○路2 段100 號2 樓」，原處分機關顯未對
    受處分人之上開營業所地址為送達，異議人自無從接獲該份
    裁決書，且觀諸該裁決書受處分人欄位，僅記載異議人之公
    司名稱，足見該裁決書係向法人本身為送達，並未向公司之
    代表人送達。按汽車所有人名稱、地址如有變更，應向公路
    監理機關辦理登記；且車輛所有人地址變更，不向公路監理
    機關辦理變更登記者，係違反道路交通安全規則第23條規定
    應予處罰，道路交通安全規則第23條第1 項、道路交通管理
    處罰條例第16條第1 項第1 款固有明文，惟上開規定旨在確
    保公路監理機關對車輛動態之掌握，以保障車輛所有人權益
    ，從而規範「汽車所有人」須向監理機關辦理地址變更登記
    之義務，要與「汽車駕駛人」不同，此觀上開規定皆無要求
    汽車駕駛人比照汽車所有人辦理地址變更登記之義務自明。
    異議人既已於裁決前將營業所遷至「臺中市○區○○○路 2
    段100 號2 樓」，復無向監理機關申辦變更登記之義務，原
    處分機關未按上開營業所地址寄交裁決書，且未以公司代表
    人為受送達人，核諸前揭行政程序法之規定，原處分機關所
    為之上開裁決書，難認已生合法送達之效力。按此，本件如
    附表編號100 號裁決書既未合法送達於異議人，異議人自無
    從知悉並依裁決書所示之裁罰內容於期限內繳納，甚或於期
    限內對於裁決內容不服而提出異議，惟原處分機關逕以異議
    人因未依該裁決主文所示之97年10月27日前繳納罰鍰，逾期
    仍不繳納，依法移送強制執行等不繳納處分，自難認為允當
    。又本件之裁決書係送達於上開「臺中市○區○○路1705號
    1 樓」地址，業如前述，惟該址既已非異議人之應受送達處
    所，本件裁決書向該址送達，即非合法，是得聲明異議之20
    日法定期間無從起算，自無逾期異議之問題，故異議人雖遲
    至98年11月18日始對如附表編號100 號裁決書提起異議，仍
    未逾期，異議自屬合法，合先敘明。
  (二)次查異議人所有之車牌號碼Ａ9 ─0497號自小客車，於如附
    表所示之違規時間，因如附表所示之之違規事實，經如附表
    所示之舉發單位逕行舉發，而開立如附表違規單號碼所示舉
    發違反道路交通管理事件通知單，依異議人之車籍地址即臺
    中市○區○○路1705號1 樓為送達。惟異議人已於96年3 月
    23日辦理變更登記，將公司所在地址自臺中市○區○○路17
    05號1 樓改至臺中市○區○○○路2 段100 號2 樓等情，業
    如前述。又上開舉發通知單係向法人本身為送達，此觀該送
    達證書上「受送達人名稱姓名地址」僅記載異議人之公司名
    稱至明，並未向公司之代表人送達，是舉發單位在異議人之
    營業所於96年3 月23日已變更登記至臺中市○區○○○路2
    段100 號2 樓時，仍以變更前之臺中市○區○○路1705號1
    樓為送達地址，則前揭各舉發單位之郵務送達因遷移新址不
    明、無人領取而送達不到，尚非屬應為送達之處所不明，亦
    無當事人變更其送達之處所而不向行政機關陳明之情狀，自
    不合於公示送達之要件，其前述所為之公示送達不合法，足
    認本件如附表所示舉發通知單之送達程序，於法尚有違誤。
    本件舉發通知單既未合法送達異議人，異議人實無從於「應
    到案日期前」到案說明實際違規駕駛人，或認為舉發事實與
    違規情形相符，而逕以最低處罰標準在限期內自動繳納罰款
    結案，是該舉發通知單既未合法送達異議人，則舉發之意思
    表示尚未發生效力，難謂異議人未於應到案日期前到案為無
    正當理由，原處分機關未予詳查，遽予裁罰，容有未洽。原
    處分既有上開違法之處，自應由本院將原處分撤銷，由原處
    分機關詳為審究後，另為適法之處分。
五、依道路交通管理處罰條例第87條第2 項，道路交通案件處理
    辦法第20條前段，裁定如主文。
中    華    民    國    99    年    8     月    25    日
                  交通法庭   法  官  簡婉倫
以上正本證明與原本無異。
如不服本裁定，應於裁定送達後 5日內向本院提出抗告狀（須附
繕本）。
                             書記官  許千士
中    華    民    國    99    年    8     月    25    日

司法院資訊處製作；財團法人民間司法改革基金會備份。
